最高法院刑事判決　　　　　　九十四年度台上字第一六一三號
　　上　訴　人　甲○○（原名乙.
　　　　　　　　　　　　15弄
　　選任辯護人　張　靜律師
上列上訴人因違反著作權法案件，不服台灣高等法院中華民國九
十三年六月三十日第二審更審判決（九十一年度上更(一)字第六五
一號，起訴案號：台灣台北地方法院檢察署八十七年度偵字第八
九九一號），提起上訴，本院判決如下：
    主  文
原判決撤銷，發回台灣高等法院。
    理  由
本件原判決認定：上訴人甲○○（原名乙○○）自民國八十六年
七月間起至八十七年五月一日止，與丙○○（綽號丁○，未據起
訴）及不詳姓名之成年人三人，共同意圖營利，並基於反覆為之
且賴以維生之常業犯意，推由上訴人在台北縣五股鄉○○路○段
四八巷十一號六樓等處，以丙○○所有之筆記型電腦，在網際網
路上，先以「小郵差」之軟體，蒐尋不特定人之電子郵件帳號，
散發載有販賣盜版光碟軟體（即俗稱之大補帖，內容至少含有「
趨勢科技股份有限公司」擁有著作財產權之「pc-cillin 97電腦
防毒軟體」）之廣告信件，以申請電子郵件信箱及郵局代收貨款
郵寄交貨之方式，販賣盜版光碟予不特定人：上訴人為免前揭販
賣犯行被警查緝，遂藉在其不知情胞姐戊○○所經營之新莊市「
壬○○書坊」幫忙之便，取得前往租書之不知情客戶己○○與庚
○○二人質押之身分證件等資料，先申請http://www.redhouse.
com.tw/data；http://www.cdtonic.com/tonic；http://www.
cdpower.com/spower等網址，架設「D-LOAD泡麵族資訊站」網站
，另基於概括之犯意，復冒用庚○○名義申請ooooooo@oooo.
ooooo.ooo；oooooo@oooo.ooooo.ooo電子郵件信箱，並以不知情
成年人辛○○等人名義申請oooooo@oooo.ooooo.ooo ；oooooo@ooo
o.oooo.ooo等電子郵件信箱（上開電子郵件信箱係向中華電
信股份有限公司申請，僅由承辦人將申請人個人身分、帳單寄送
處所等資料輸入電腦記錄即可，並未留存任何文書資料），再以
其亦不知情之母癸○○、胞姐戊○○位於台北縣五股鄉○○路○
段二四一巷七弄三號五樓之住處為聯絡地址，未經己○○同意冒
用其名義，委由不知情之刻印章者，偽刻己○○印章一枚，於八
十六年六月十七日委由與其有犯意聯絡之不詳姓名成年人冒用己
○○之名義，填寫己○○名義之郵政儲金匯業局郵政劃撥儲金立
帳申請書及郵政劃撥儲金印鑑單，並在該申請書及印鑑單上盜蓋
己○○之印文共五枚於上，持向台北縣五股郵局申請00000
000號之郵撥帳號，足生損害於己○○、庚○○等人權益；上
訴人遂利用前開網站、電子郵件信箱與郵撥帳號等資料，供作聯
絡販賣盜拷光碟之用，並以郵局代收貨款方式郵寄交貨予不特定
買受人。上訴人以此方式販賣盜版光碟獲利至少約新台幣（下同
）一百萬元以上，恃此維生，並由不知情之妻子子○○協助記載
其收入與支出。嗣於八十七年五月一日下午三時許，經警持搜索
票於「壬○○書坊」列印並查扣前揭己○○與庚○○名義之電腦
資料，復於同日下午六時三十分許，在台北縣五股鄉○○路○段
四八巷十一號六樓當場查獲上訴人，扣得上訴人所有內載前揭資
訊站程式等資料之筆記型電腦一部，並於該處扣得子○○所製作
之帳冊三本（內有記載七月、八月、九月丑○收入之記載）及上
訴人所有之內有大補帖目錄資料之磁片十片及大補帖相關資料計
十四頁等情。因而撤銷第一審判決，改判論處上訴人共同以明知
為侵害著作權之物意圖營利而交付之方法，侵害他人之著作權為
常業罪刑。固非無見。
惟查：(一)、犯罪事實應依證據認定；有罪之判決書內並應將認定
犯罪事實所憑之證據及認定之理由，於理由內記載，為刑事訴訟
法第一百五十四條第二項前段、第三百十條第一款所明定。原判
決以上訴人蒐尋不特定人之電子郵件帳號，再向之散發載有販賣
盜版光碟軟體（即俗稱之大補帖，內容至少含有「趨勢科技股份
有限公司」擁有著作財產權之「pc-cillin 97電腦防毒軟體」）
之廣告信件，販賣該等盜版光碟並交付予不特定人。然查本件所
扣之光碟均為原版光碟片，另扣案之磁碟片十片，其中八片內含
販賣盜版光碟之資訊，內容放在證物袋內（見原審卷第二五六頁
反面勘驗筆錄－證人寅○○之證詞），然依卷內資料似為英日文
歌曲、卡通動畫片配樂、古典音樂、各類圖檔寫真集等，原審究
竟憑何證據認定所販賣之光碟片內容含有「pc-cillin 97電腦防
毒軟體，未於理由內說明，本院前次發回意旨已予指明，原判決
未能就此詳述，仍難謂洽。(二)、按「被告以外之人於審判中有下
列情形之一，其於檢察事務官、司法警察官或司法警察調查中所
為之陳述，經證明具有可信之特別情況，且為證明犯罪事實之存
否所必要者，得為證據：一死亡者。二身心障礙致記憶喪失或無
法陳述者。三滯留國外或所在不明而無法傳喚或傳喚不到者。四
到庭後無正當理由拒絕陳述者。」九十二年九月一日施行之修正
刑事訴訟法第一百五十九條之三定有明文。證人己○○於警詢中
否認「00000000號之郵撥帳號」為其所申請，原判決採
為不利上訴人之證據（見原判決第八頁第一行），究竟證人己○
○有無上開無法到庭或陳述之情形，其警詢之供述有無經證明有
特別可信之情形，此與證據之適格至有關係，原判決未予說明自
有判決理由不備之違法。(三)、按以自己犯罪之意思，事先同謀，
由其中一部分人實施犯罪行為者，均為共同正犯。而共謀共同正
犯應對其他實施正犯所為之犯罪行為負全部責任，從而共同謀議
之範圍如何，自應於事實欄明白認定，並於理由內說明所憑之依
據。又幫助犯係指就他人之犯罪加以助力，使其易於實施之積極
或消極行為。本件原判決事實認定上訴人係以丙○○（綽號丁○
）所有之筆記型電腦實施犯罪（見原判決第二頁第九行），卻於
理由欄記載「惟證人丙○○於本院否認該電腦為其所有（參本院
卷第一四八頁），參諸該電腦內資料記載使用之情形，應認該電
腦為被告所有。」（見原判決第六頁倒數第一至三行），其事實
記載與理由說明相互齟齬，已有判決理由矛盾之違法。又果如原
審事實認定上訴人係使用丙○○所有筆記型電腦一部實施犯罪，
究竟丙○○係就上訴人之犯罪加以助力，抑或與上訴人同謀而推
由上訴人實施犯罪，如係同謀，則謀議之範圍如何，原判決未於
事實明白認定，亦未於理由說明所憑之依據，同有調查未盡與判
決理由不備之違法。(四)、證據雖已調查，而其內容尚未完全明瞭
者，即與未經調查無異，如遽行判決，仍屬應於審判期日調查之
證據未予調查。原判決事實記載上訴人基於概括之犯意，復冒用
庚○○名義申請oooooo@oooo.ooooo.ooo；oooooo@oooo.ooooo
.ooo電子郵件信箱，並以不知情成年人辛○○等人名義申請ooooo
o@oooo.ooooo.ooo；ooo@oooo.ooo.oo等電子郵件信箱（
上開電子郵件信箱係向中華電信股份有限公司申請，僅由承辦人
將申請人個人身分、帳單寄送處所等資料輸入電腦記錄即可，並
未留存任何文書資料）。原審並未傳訊辛○○查明是否係辛○○
本人申請電子郵件信箱，且依卷內資料，辛○○、庚○○係向中
華電信股份有限公司申請HINET ，時間分別為八十六年十月三十
日、八十七年一月六日，分別使用之電話為（０二）00000
000、（０二）00000000（見置於卷外證物袋第十頁
），其聲請時應提出證件，並在申請書上簽名，果如原判決認定
係上訴人冒名聲請，是否構成行使偽造私文書之犯罪？又原判決
事實認定上訴人係利用郵局代收貨款郵寄交貨之方式，販賣盜版
光碟予不特定人；則其必經由郵局寄送盜版光碟，由承辦人員代
收貨款後再劃撥存入己○○之劃撥存款帳戶，對於上揭部分除有
收支詳情單外，並無傳訊郵局承辦人員就係何人前往寄送何種物
品為調查，亦未調取劃撥存單查明係何人購買，所購買之物品為
何？均攸關犯罪事實及時間之認定，自有調查之必要，原審就此
未予調查，逕為上開事實之認定，難謂無應於審判期日調查之證
據未予調查之違法。以上或為上訴意旨所指摘，或為本院得依職
權調查之事項，應認原判決仍有發回更審之原因。又依卷外證物
袋內帳單影本上載有購買大量光碟（DISK）及（不織布）袋子、
光碟燒錄機（CDR ）、小郵差軟體之支出，頻繁支付大量郵資（
POST），另有支出費用予（DB丁○），原因為何？暨郵政劃撥儲
金申請書上有己○○之署押一枚，案經發回宜併注意及之。
據上論結，應依刑事訴訟法第三百九十七條、第四百零一條，判
決如主文。
中　　華　　民　　國　九十四　年　　三　　月　三十一　日
                      最高法院刑事第十一庭
                          審判長法官  洪　清　江
                                法官  石　木　欽
                                法官  李　伯　道
                                法官  韓　金　秀
                                法官  林　勤　純
      本件正本證明與原本無異
                                      書  記  官
中　　華　　民　　國　九十四　年　　四　　月　 十一 　日
                                                      Ｋ
